【裁判字號】    95,交上易,43
【裁判日期】    950524
【裁判案由】    過失傷害
【裁判全文】
臺灣高等法院刑事判決                95年度交上易字第43號
上  訴  人  台灣桃園地方法院檢察署檢察官
被      告  甲○○
                      1號
上列上訴人因被告過失傷害案件，不服臺灣桃園地方法院94年度
交易字第390號，中華民國94年12月30日第一審判決（ 起訴案號
：臺灣桃園地方法院檢察署94年度偵字第10344號 ），提起上訴
，本院判決如下：
    主  文
上訴駁回。
    事  實
一、甲○○於民國九十四年一月十日凌晨，駕駛車牌號碼G5－26
    31號自小貨車，沿桃園縣大園鄉○○○路往大園市區方向由
    東向西行駛，於同日凌晨零時三十分許，行經中正東路一六
    二號前中正東路與中正三街交岔路口（該路口號誌於凌晨轉
    為閃光號誌），欲左轉進入中正三街，本應注意汽車行駛時
    ，駕駛人應注意車前狀況，並隨時採取必要之安全措施，又
    汽車行駛至交岔路口，轉彎車應暫停讓直行車先行，且左轉
    彎時，應距交岔路口三十公尺前顯示方向燈或手勢，行至交
    岔路口中心處左轉，並不得占用來車道搶先左轉，以免對向
    或交叉車道之車輛閃避不及發生碰撞意外，又在劃有分向限
    制線之路段，不得駛入來車之車道內，而依當時天候雖雨、
    惟夜間有照明、道路無缺陷、無障礙物、視距良好，並無不
    能注意之情事，在駛至該交岔路口斑馬線前，竟疏未注意車
    前狀況，未顯示方向燈或手勢，且未暫停即直接自其車道駛
    入來車車道搶先左轉，斯時對向車道適有丙○○騎乘車牌號
    碼ITX－743號重機車搭載乙○○，沿同縣大園鄉○○○路往
    埔心方向由西向東之外側車道行駛，已通過前開交岔路口，
    並駛越中正東路靠近埔心方向之斑馬線進入車道，突因甲○○駕車自其左方對向車道未顯示方向燈或手勢，且未暫停即
    直接侵入其車道搶先左轉，致其閃避不及，甲○○所駕自小
    貨車車頭中心及右前保險桿處，與丙○○所騎乘之前開機車
    車頭及左側前段車身處對撞，丙○○受到猛烈撞擊後先彈撞
    到甲○○自小貨車擋風玻璃上再倒臥地面，乙○○則連人帶
    車滾落地面，丙○○因此受有腹部鈍挫傷之傷害，且因脾之
    撕裂延及脾主質，腹膜後腔血腫，於當日送至天成醫院即進
    行脾臟切除術，於同年月十八日始出院，達身體健康重大不
    治之重傷害程度，乙○○則受有左側脛骨骨折、左側橈骨骨
    折等傷害。甲○○於肇事後隨即下車查看，於有偵查犯罪職
    權之機關尚不知何人為肇事者前，即自行以電話報案坦承肇
    事而接受裁判。
二、案經被害人丙○○（原審判決書誤植為甲○○，應予更正）
    、乙○○訴由桃園縣政府警察局大園分局報告臺灣桃園地方
    法院檢察署檢察官偵查起訴。
    理  由
一、訊據被告甲○○固坦承有於上開時、地，駕車與告訴人丙○○所騎乘機車發生碰撞，並致丙○○及乙○○受有前揭傷害
    結果之事實，惟矢口否認有何上開犯行，辯稱：伊當時是行
    駛於中正東路要左轉中正三街，車頭右前方保險桿與被害人
    的機車發生碰撞，不是在右側，所以被害人是行駛於中正三
    街要右轉中正東路，不是像警察畫的被害人是直行中正東路
    ，且伊有打方向燈也有停下來，一轉過去就被撞了，是被害
    人丙○○轉彎出來車速太快才撞到伊，且丙○○有飲酒，可
    能因酒後駕車致影響其駕駛能力及注意能力或因強行爭道始
    致碰撞云。經查：
  (一)前揭事實，業據證人即告訴人丙○○於警詢、偵查、原審及
    本院審理時；告訴人乙○○於原審審理時指訴詳確（詳偵字
    卷第八至十頁、第三二、三三、四五至四七頁、原審卷第四
    八至五二頁、本院卷第五二至五三頁），並有警製道路交通
    事故現場圖、道路交通事故調查報告表（一）、（二）各一
    份、現場暨車損照片十四幀附卷可稽（見偵字卷第十四至二
    三頁）。再告訴人丙○○因本件車禍而受有腹部鈍挫傷之傷
    害，且因脾之撕裂延及脾主質，腹膜後腔血腫，於車禍當日
    即進行脾臟切除術之傷害；另告訴人乙○○則因本件車禍受
    有左側脛骨骨折、左側橈骨骨折之傷害等情，復有敏盛綜合
    醫院診斷證明書一份、天成醫院診斷證明書一份在卷可憑（
    見發查字卷第五、六頁）。而上開書證，雖係被告以外之人
    於審判外之書面陳述，惟經被告於本院審理時對前開書面證
    據除道路事故現場圖（詳如後述）外餘均表示無意見，而本
    院審酌前開書面陳述，分別係警員或診斷醫師基於專業知識
    製成，具有相當之中立性，是其作成過程並無不適當之情形
    ，依刑事訴訟法第一百五十九條之五規定，均具有證據能力
    ，併此敘明。
  (二)被告雖辯稱伊並未由車道橫切搶先左轉，伊是慢慢轉沒有切
    過去，且伊有打方向燈停一下才轉過去，丙○○是由中正三
    街右轉中正東路，因車速太快，才撞到伊車，且丙○○有飲
    酒影響他的操控能力及判斷能力才撞伊云云。惟查：
  1.告訴人丙○○騎乘上開機車搭載乙○○，沿中正東路往埔心
    方向由西向東方向直行，行經前述交岔路口，在已通過該交
    岔路口並駛越靠近埔心方向之斑馬線進入車道，突因其左方
    對向車道之被告所駕駛之自小貨車未顯示方向燈或手勢，亦
    未暫停，直接侵入其車道搶先左轉，致其反應不及而發生碰
    撞，其機車被撞往後退，停在斑馬線另外一側，其則彈到被
    告之自小貨車頭撞到擋風玻璃後，再倒在被告之自小貨車頭
    下方，乙○○就直接滾在地上等情，業據證人丙○○於警詢
    、偵查中至原審審理時指證歷歷，且前後所述均相符一致，
    並無歧異，復核與告訴人乙○○於原審審理時所證：不知道
    路名，只知道我們是直行，就被撞到了；撞擊點就像丙○○
    所講的已經完全通過路口，進入中正東路往埔心的車道，剛
    過斑馬線，就被撞到等情相符。再參酌卷附道路交通事故現
    場圖及現場暨車損照片所示，肇事後被告之車輛停放在前開
    交岔路口之中正東路靠近埔心方向之斑馬線上，告訴人丙○○之機車向右傾倒，車頭夾在被告之自小貨車右前車頭下方
    ，被告之自小貨車之車頭中心處及右前保險桿處有明顯凹陷
    撞擊痕跡，其擋風玻璃亦呈內陷碎裂狀，告訴人丙○○之機
    車車頭及左側前段車身處則幾近全毀等客觀情狀，相互以參
    ，堪認告訴人丙○○指述被告之自小貨車確係在尚未通過斑
    馬線前，即自其車道直接橫切駛入來車車道搶先左轉，適告
    訴人丙○○騎乘之機車亦由對向車道駛越該斑馬線並進入車
    道，致兩車以幾近對撞之方式發生碰撞，且因碰撞力量過大
    ，兩車碰撞後復往中正三街方向推移相當距離後，被告之自
    小貨車始在前述斑馬線上停住，被告機車則右倒夾在該自小
    貨車右前車盤底下，而被告之自小貨車之車頭中心及右前保
    險桿處、告訴人丙○○之機車車頭及左側前段車身處因此均
    呈凹陷毀損之狀態，至被告之自小貨車之擋風玻璃則因告訴
    人丙○○受到撞擊彈起碰撞其擋風玻璃而呈內凹碎裂狀等情
    ，與事實相符，應可認定。被告辯稱伊是在路口轉彎，並未
    非由其車道橫切入對向車道搶先左轉云云，且質疑警製道路
    交通事故現場圖所繪與現場不符，均核屬避就之詞，不足採
    信。
  2.再被告辯稱告訴人丙○○機車並非直行中正東路，而係由中
    正三街右轉中正東路，因車速太快，才撞上伊云云。惟觀諸
    被告於警詢時供稱：我並沒有發現也沒有看到對方是從何處
    出現，只感覺發生碰撞後才發現是發生車禍；當時我並未發
    現到對方，因未發現到對方，所以沒有任何反應措施等語（
    詳偵字卷第五頁），偵查中亦供稱：轉彎時沒有看到對向有
    來車等語（詳偵字卷第四六頁），於原審復坦承：（車禍發
    生前你到底有無看到告訴人的車是直行車還是右轉車？）我
    沒有看到他的車，因為我就是看沒有車才轉；我左轉時並沒
    有看到告訴人的車子等語（詳原審卷第五四至五五頁），是
    依被告所述，其在前開道路左轉至與告訴人丙○○之機車發
    生碰撞前，既未親眼目擊告訴人丙○○之機車動向，被告辯
    稱告訴人機車係由中正三街右轉中正東路一節，實屬個人臆
    測之詞，自屬無據。再參諸告訴人丙○○、乙○○前開就渠
    等機車係由中正東路往埔心方向直行時，在剛過斑馬線進入
    車道即遭被告自小貨車撞擊等各節，則互核相符，並無歧異
    ，復有警製道路交通事故現場圖在卷可佐，由此，益徵告訴
    人丙○○所指其機車係由中正東路往埔心方向直行一節無訛
    ，被告空言指稱告訴人丙○○係由中正三街右轉中正東路，
    始與其發生碰撞云云，顯失所據，不足採信。至被告所指伊
    車受到撞擊處係在車頭右前保險桿，而非右側車身，告訴人
    機車碰撞處係在車頭，可見係告訴人由中正三街右轉始有對
    撞可能云云，惟本件係因被告在上開路段之斑馬線前，即由
    其車道直接橫切駛入對向告訴人所遵行之車道搶先左轉，以
    致與適駛至該斑馬線進入車道之告訴人機車，以幾乎呈對撞
    之方式發生碰撞，已如前述，是被告及告訴人之車輛毀損部
    位均集中在車頭處，乃屬當然，從而，被告所駕自小貨車之
    右側車身本即無受撞擊之可能，被告前開辯詞，自非的論，
    無足憑信。
  3.又被告辯稱伊在左轉時有打方向燈，並有暫停，是告訴人車
    速太快才撞到伊云云。惟觀諸被告於警詢時並未指出其於左
    轉時有打方向燈及先暫停再轉彎之情，於偵審中始供稱伊有
    打方向燈，轉過去看到對方的車燈，就停下來，對方就撞過
    來云云，反觀之告訴人丙○○自警詢、偵查至原審審理時，
    一再明確指證被告未顯示打方向燈或手勢，亦未暫停即直接
    由其左側對向車道提早左轉，致其閃避不及等情不移，且衡
    諸常情，苟被告左轉彎時有顯示方向燈或先暫停讓告訴人之
    直行車先行，以當時告訴人機車係行駛在外側車道之距離，
    告訴人應不致反應不及，而與被告之自小貨車幾呈對撞之方
    式碰撞。另被告所指告訴人機車車速過快一節，除為告訴人
    丙○○所否認外，此部分於卷內亦無積極證據足資佐證，被
    告此部所指自屬不能證明。綜析上情，再參酌前述告訴人丙○○前揭就本件車禍發生經過各節之指訴均前後相符，復與
    卷附上開各書面證據所顯示之事實均相合，亦無違常理之處
    ，因認告訴人丙○○所指被告自其車道搶先左轉時並未顯示
    方向燈或手勢，亦未先暫停讓其機車先行一節，要與實情相
    合，堪以採信。是被告前開所辯一情，顯係飾卸之詞，自不
    足採。
  4.至被告指稱告訴人因酒後駕車致影響其操控能力及判斷能力
    ，始撞上伊車云云。然告訴人丙○○於本件車禍發生後，經
    到場處理員警當場對其實施酒精濃度測試結果，其呼氣所含
    酒精濃度達每公升0.05毫克，有卷附丙○○之酒精濃度測定
    單乙紙在卷可稽（見偵字卷第十三頁），告訴人丙○○復不
    否認其於車禍前一日（九日）晚間十時許，有在薑母鴨店喝
    酒等情，雖堪認告訴人丙○○有飲用酒類後駕車之行為，惟
    告訴人丙○○於原審證稱：車禍發生當時意識非常清楚，完
    全沒有影響到我騎機車等語，告訴人乙○○於原審亦證述：
    丙○○意識非常清楚，完全沒有酒醉等語在卷，且按行為人
    如飲酒後其吐氣所含酒精成分已達每公升0.55毫克或血液濃
    度達0.11 %以上，肇事率為一般正常人之10倍，應認已達「
    不能安全駕駛」之標準，法務部88年5月18日法88檢字第001
    669號函定有明文。告訴人丙○○呼氣所含酒精濃度尚未逾
    每公升0.55毫克之標準，自難認告訴人丙○○已達不能安全
    駕駛之程度。再依前所述，本件車禍係因被告於肇事地點交
    岔路口前，未顯示方向燈或手勢，直接由其車道橫切侵入來
    車車車道搶先左轉，且未暫停讓直行之告訴人機車先行，因
    而不慎撞擊告訴人丙○○所騎乘之前開重機車，以致肇事，
    而告訴人丙○○騎乘機車正常行駛在其車道，已通過上開交
    岔路口並駛越斑馬線進入車道，突遭被告自其左側對向車道
    未顯示方向燈或手勢，即侵入其車道搶先左轉，且未暫停該
    其機車先行，始致閃避不及發生碰撞，告訴人丙○○於本件
    車禍並無過失至明。從而，告訴人丙○○縱有飲酒後駕車之
    事實，然其酒精濃度值甚低，尚難認有影響其駕車能力及判
    斷能力，且依前述，本件車禍告訴人丙○○並無何過失，其
    有無飲酒實與本件車禍發生之肇事原因無涉，被告前開所辯
    ，亦難採認。
二、按汽車行駛時，駕駛人應注意車前狀況，並隨時採取必要之
    安全措施；且汽車行駛至交岔路口，轉彎車應暫停讓直行車
    先行，且左轉彎時，應距交岔路口三十公尺前顯示方向燈或
    手勢，行至交岔路口中心處左轉，並不得占用來車道搶先左
    轉；又在劃有分向限制線之路段，不得駛入來車之車道內，
    道路交通安全規則第九十四條第三項、第一百零二條第一項
    第二款（原審判決誤植為第三款，應予更正）、第四款、第
    九十七條第二款分別定有明文。本件被告駕駛自小貨車行至
    肇事地點交岔路口欲左轉彎之際，本即應注意車前狀況，並
    隨時採取必要之安全措施，且在交岔路口左轉彎時應距交岔
    路口三十公尺前顯示方向燈或手勢，行至交岔路口中心處再
    行左轉，並不得占用來車道搶先左轉，復在劃有分向限制線
    之路段，不得駛入來車車道內，而依卷附道路交通事故調查
    報告表（一）、（二）所載，肇事地點為劃有分向限制線之
    道路，且當時天候雖雨、惟夜間有照明、道路無缺陷、無障
    礙物、視距良好，並無不能注意之情事，竟疏未注意車前狀
    況，並隨時採取必要之安全措施，於肇事地點交岔路口斑馬
    線前，未顯示方向燈或手勢即自其車道直接橫切侵入來車車
    道搶先左轉，且未暫停讓直行之告訴人機車先行，因而不慎
    撞擊告訴人所騎乘之前開重機車，以致肇事，造成告訴人二
    人受有前揭傷害，被告就本件車禍之發生確有過失甚明。本
    件肇事經檢察官送台灣省桃園縣區車輛行車事故鑑定委員會
    鑑定結果，有關被告駕車有左轉未讓直行車先行之肇事主因
    一節，亦同此意見 ，有該鑑定委員會94年8月19日桃縣行字
    第0945202186號號函暨鑑定意見書1份在卷可參（ 見偵字卷
    第三七至三九頁）。且被告之過失行為與被害人丙○○之重
    傷害結果、被害人乙○○之傷害結果間，均有相當因果關係
    。至告訴人丙○○騎乘機車正常行駛在其車道，且在通過上
    開交岔路口駛至斑馬線進入車道，因被告未注意車前狀況且
    未顯示方向燈或手勢侵入其車道搶先左轉，且未暫停該其直
    行車先行，以致閃避不及而發生碰撞，告訴人於本件車禍並
    無過失至明。前開鑑定委員會認告訴人駕車疏未注意車前狀
    況為肇事次因一節，與本院前開認定事實不符，其此部所陳
    即難採取，應予敘明。又公訴意旨漏未論及被告有在前開劃
    有分向限制線之路段違規駛入來車車道之違誤，及前開鑑定
    委員會亦漏未斟酌被告尚有未注意車前狀況，及左轉彎時，
    未顯示方向燈或手勢，未駛至路口中心處即搶先左轉，並在
    劃有分向限制線之路段違規駛入來車車道之違誤，併此敘明
    。綜上所述，本件事證明確，被告犯行洵堪認定，應依法論
    科。
三、按其他於身體或健康，有重大不治或難治之傷害，屬於刑法
    上所指之重傷，刑法第十條第四項第六款定有明文。且所謂
    重傷之意義，既指身體與健康兩者而言，則脾臟為人體器官
    之一，若遭切除，即不可復得，自影響人身器官之完整，已
    屬重大不治之情形，而脾臟之切除，雖其功能在西醫觀點可
    由其他淋巴組織替代，但卻有增加特殊感染機率，即人體免
    疫力減低，就人體自然防衛體系而言，若免疫能力之降低，
    身體遭受外界侵入之危險相對增加，對身體及健康之影響不
    可不謂重大，況脾臟之切除，其所主掌對身體之主要功能喪
    失，對人體將有重大影響，亦為中醫所肯定，從而脾臟既毀
    敗至不治而割除，應屬重傷害無誤（最高法院89年台上字第
    3263號、87年台上字第2281號判決意旨可資參照）。本件告
    訴人丙○○因本件車禍除受有腹部鈍挫傷之傷害外，並於車
    禍當日即送至醫院進行脾臟切除術，揆諸前開判決意旨，其
    傷勢自符合刑法第十條第四項第六款所規定之重傷害。核被
    告甲○○所為，係犯刑法第二百八十四條第一項後段之過失
    致重傷害罪（丙○○部分）、及同條第一項前段之過失傷害
    罪（乙○○部分）。原公訴意旨認被告就被害人丙○○部分
    所為係犯刑法第二百八十四條第一項前段之過失傷害罪，容
    有誤會，惟此部分業經到庭實行公訴之檢察官於原審審理期
    日當庭更正起訴法條為刑法第二百八十四條第一項後段（見
    原審卷第四六頁），並經本院當庭告知被告更正後之罪名，
    以利被告行使訴訟防禦權，自毋庸再為變更起訴法條之諭知
    。被告一過失駕車行為，同時致告訴人丙○○、乙○○受有
    前述重傷害及普通傷害結果，觸犯構成要件不相同之罪名，
    為想像競合犯，應從一重之過失致重傷害罪論處。另被告肇
    事後於有偵查犯罪職權之機關尚不知何人為肇事者前，即自
    行以電話報案坦承肇事接受偵訊而自首，此據被告供明在卷
    ，並有桃園縣政府警察局道路交通事故肇事人自首情形在卷
    可稽（見偵字卷第二四頁），是認被告有接受裁判之意思甚
    明，符合自首之規定，應依刑法第六十二條前段規定減輕其
    刑。原審經詳細調查，以被告罪證明確，適用上揭規定，並
    審酌被告並無不良前科，素行堪稱良好，有卷附台灣高等法
    院被告前案紀錄表可稽，並兼衡被告之生活狀況、智識程度
    、此次犯罪之過失程度、告訴人並無過失、告訴人二人所受
    之傷勢甚重，對告訴人所造成之身心痛苦至鉅，難以平復，
    事發至今，尚未與告訴人達成和解，及其犯後未全然坦承犯
    行之態度等一切情狀，量處有期徒刑六月，並諭知易科罰金
    之折算標準，核無不合，量刑亦屬允當。
四、檢察官上訴指摘原審判決量刑太輕云云，為無理由，應予駁
    回。
據上論斷，應依刑事訴訟法第三百六十八條，判決如主文。
本案經檢察官林慶宗到庭執行職務。
中    華    民    國    95    年    5    月    24    日
                      交通法庭  審判長法  官  宋  祺
                                      法  官  蔡明宏
                                      法  官  陳憲裕
以上正本證明與原本無異。
不得上訴。
                                      書記官  劉育妃
中    華    民    國    95    年    5    月    25    日
附錄本案論罪科刑法條全文
刑法第二百八十四條：
因過失傷害人者，處 6 月以下有期徒刑、拘役或 500 元以下罰
金，致重傷者，處1年以下有期徒刑、拘役或500元以下罰金。
從事業務之人，因業務上之過失傷害人者，處 1 年以下有期徒刑
、拘役或1 千元以下罰金，致重傷者，處 3 年以下有期徒刑、
拘役或2千元以下罰金。


司法院資訊處製作；財團法人民間司法改革基金會備份。
